【裁判字號】    99,簡上,946
【裁判日期】    991231
【裁判案由】    重利
【裁判全文】
臺灣板橋地方法院刑事判決             99年度簡上字第946號
公  訴  人  臺灣板橋地方法院檢察署檢察官
上  訴  人
即  被  告  徐天仲
上列上訴人即被告因重利案件，不服本院99年度簡字第5737號，
中華民國99年7 月13日所為第一審簡易判決（聲請簡易判決處刑
案號：臺灣板橋地方法院檢察署99年度偵字第273 號），提起上
訴，本院管轄第二審之合議庭判決如下：
    主  文
上訴駁回。
    事實及理由
一、本案經本院審理結果，認第一審以被告徐天仲所為係犯刑法
    第344 條之重利罪，判處有期徒刑四月，如易科罰金，以新
    臺幣（下同）一千元折算一日，其認事用法均無違誤，量刑
    亦屬妥當，應予維持，並引用如附件所示第一審判決書記載
    之事實、證據及理由。
二、上訴人即被告徐天仲固坦承有介紹被害人潘仕崇向綽號「小
    胖」者借錢，及有向潘仕崇收取該筆借款尾款之事實，惟矢
    口否認有重利之犯行，辯稱：當時係潘仕崇之弟潘俊良跟伊
    說潘仕崇要向地下錢莊借錢，因伊做過地下錢莊，知道利息
    很高，恰好曾從綽號「小胖」者處收過傳單，才介紹潘仕崇
    向「小胖」借錢。之後係潘仕崇自己與「小胖」方面談，錢
    亦非其所轉交，伊並沒有從中獲取利益，與「小胖」並無重
    利之犯意聯絡云云。然查：
(一)雖證人潘仕崇因時間較久，故對於借款之細節有所淡忘而陳
    述略有出入，惟不論依其於警訊中說借二萬元，每六天為一
    期，每一期本金加利息五千元，總共要繳五期，亦即三十天
    後總共要還兩萬五千元，利率相當於每月25% ；或依其十個
    月後於偵查中向檢察官所證七天還一次，每一期利息為兩千
    元，利率相當於每二十八天40％，均屬與原本顯不相當之重
    利，應無疑義。
(二)證人潘仕崇於本院審理中證稱：借錢時利息的計算方式是被
    告告訴伊，另其總共付款四次，第一次其將錢拿給其弟潘俊
    良轉交給被告，第二次係其親自將錢交給被告，第三次因為
    付不出來，被告就帶人到其家中要債，後來被告表示要幫其
    再講講看，要其他人離開，其覺得很害怕，有給被告一萬元
    ，被告說是違約金，之後其就跑去報案，但後來被告仍向其
    催討，其又給被告二萬五千元結清，當初借錢時簽的本票才
    拿回來等語（參見本院99年11月2 日審判筆錄第3 、5 、7
    頁）。被告於偵查中供稱第一次確實是證人潘仕崇之弟潘俊
    良找伊將錢交給對方，第三次亦係因證人潘仕崇未準時繳錢
    ，所以由伊幫「小胖」向證人潘仕崇收利息（參見99年度偵
    字第273 號偵查卷第41、42頁），於本院審理中亦坦承有向
    證人潘仕崇收取尾款等語（參見本院99年9 月24日準備程序
    筆錄第3 頁）。按若被告僅係單純介紹證人潘仕崇向「小胖
    」借錢，伊又何以代「小胖」收取利息或尾款？雖被告又稱
    最後一次係因其先替潘仕崇墊尾款，否則「小胖」會找伊，
    要介紹的人負道義上的責任云云（參見上開本院準備程序第
    3 、4 頁）。惟查被告既稱只是拿「小胖」的名片或傳單給
    證人潘仕崇，要證人潘仕崇自己去聯絡，見面之後證人潘仕
    崇與「小胖」自己在談借款條件，伊並未經手錢，也沒有從
    中獲取任何的利益等語（參見上開本院準備程序筆錄第2 頁
    ），則其在借款過程中單純提供名片之行為，對於小胖又有
    何道義責任可言？何以要代小胖向證人潘仕崇收取利息、代
    墊尾款，甚至還特地帶小胖等人至證人潘仕崇家中要債？是
    被告所辯，顯然不符情理甚明。衡情被告縱非該「小胖」高
    利貸集團之主要經營者，亦係招攬民眾向「小胖」集團貸借
    重利之掮客，從中抽取利潤，方需代為收取利息，並在透過
    其介紹而來之債務人未準時還錢時，出面催討債務，至為灼
    然。證人潘仕崇於本院審理中亦證稱其認為被告係自導自演
    ，比他朋友還著急等語（參見上開本院審判筆錄第5 頁）。
    從而被告即使非出資借錢者，然其仍係與「小胖」等人基於
    重利之犯意聯絡，負責招攬客戶及收取利息、催討債務等事
    宜，均屬共同正犯，殆無疑義。至證人潘俊良於本院審理中
    自承對於證人潘仕崇借款之過程只知道一點點，對於利息方
    面不清楚（參見本院99年12月9 日審判筆錄第3 頁），所證
    並無對被告有利之處；又其雖否認第一次證人潘仕崇係將錢
    交給他再轉交給被告，然此部分除經證人潘仕崇證述明確外
    ，被告本人依前所述，於偵查中亦已指稱第一次證人潘仕崇
    有將錢交給證人潘俊良找伊將錢交給對方，是證人潘俊良此
    部分所證，顯與事實不符，不足採信，附此敘明。
(三)據此，被告上開所辯，均非足採，本案事證明確，被告犯行
    堪以認定。其上訴意旨猶否認犯罪，為無理由。
四、核被告所為，係犯刑法第344 條之重利罪。原審依刑事訴訟
    法第449 條第1 項前段、第3 項、第454 條第2項 ，刑法第
    28條、第344 條、第47條第1 項、第41條第1 項前段，刑法
    施行法第1 條之1 第1 項、第2 項前段規定，並審酌被告素
    行非佳，其正值青壯，不思正道取財，誘於厚利，乘人急迫
    貸以金錢，收取顯不相當之利息，對社會經濟秩序及借款人
    生計均有負面影響，兼衡被告前有重利之前案紀錄，竟仍漠
    視法律禁制，再犯本罪，行為殊非可取，另審酌被告之生活
    狀況、智識程度、犯罪之動機、目的、手段、犯罪後之態度
    等一切情狀，判處被告有期徒刑四月，如易科罰金，以一千
    元折算一日，其認事用法並無違誤，量刑亦屬妥適，應予維
    持。被告上訴意旨所執之前開理由，尚非足採，業如前述，
    其上訴為無理由，應予駁回。
據上論斷，應依刑事訴訟法第455 條之1 第1 項、第3 項、第
368 條、第373 條，判決如主文。
本案經檢察官陳旭華到庭執行職務。
中    華    民    國    99    年    12    月    31    日
                  刑事第九庭  審判長法  官 李幼妃
                                    法  官 朱嘉川
                                    法  官 張紹省
以上正本證明與原本無異。
本件不得上訴。
                                    書記官 周雅玲
中    華    民    國    99    年    12    月    31    日

司法院資訊處製作；財團法人民間司法改革基金會備份。
